臺灣高等法院民事判決
109年度上易字第992號
上  訴  人  潘建勝  
            潘趙秀  
共      同
訴訟代理人  廖于清律師
複  代理人  楊詠誼律師
共      同
訴訟代理人  楊瀚瑋律師
被  上訴人  林有利  

上列當事人間請求遷讓房屋等事件，上訴人對於中華民國109年6
月16日臺灣士林地方法院108年度訴字第395號第一審判決提起上
訴，本院於110年5月12日言詞辯論終結，判決如下：
    主      文
上訴駁回。
第二審訴訟費用由上訴人連帶負擔。
    事實及理由
一、被上訴人主張：門牌號碼臺北市○○區○○街00○0號3樓之房屋(
    下稱系爭房屋)暨其坐落基地(即○○區○○段1小段251、251-2
    地號土地，下合稱系爭房地)係伊買賣取得，已移轉登記為
    伊所有，上訴人無權占有系爭房地，且受有相當於租金之不
    當得利等情。爰依民法第767條第1項前段、第179條之規定
    ，求為命上訴人將系爭房屋騰空遷讓返還予伊，及給付新臺
    幣(下同)4萬7,292元本息，暨自107年12月14日起至返還系
    爭房屋之日止，按月給付伊1萬5,764元(被上訴人逾上開範
    圍請求部分，未繫屬本院，不予贅述)。
二、上訴人則以：訴外人丙○○代理訴外人乙○○將系爭房地以654
    萬元出賣予被上訴人，然系爭房地之市價逾1千萬元，其交
    易價格顯不合理，且被上訴人未實際查看系爭房屋之使用現
    況，渠等間之買賣應屬通謀虛偽，系爭房地之買賣債權行為
    與移轉登記物權行為均屬無效。再者，乙○○於出售系爭房地
    時係未成年人，丙○○擅自處分系爭房地，並以買賣價金清償
    其個人債務，違反民法第1088條第2項強制規定，丙○○處分
    系爭房地之行為亦屬無效。又被上訴人明知系爭房地向由上
    訴人居住使用，上訴人與丙○○、乙○○間至少有不定期使用借
    貸關係，猶惡意低價承購系爭房地，有違反誠信原則，權利
    濫用之情云云，資為抗辯。
三、原審就前揭之訴為上訴人敗訴之判決，並酌定相當擔保金額
    為准、免假執行之宣告。上訴人聲明不服提起上訴，其上訴
    聲明：(一)原判決關於命上訴人遷讓返還系爭房屋及給付4
    萬7,292元本息，及自107年12月14日起至返還系爭房屋之日
    止，按月給付1萬5,764元部分，暨該部分訴訟費用之裁判均
    廢棄。(二)上開廢棄部分，被上訴人在第一審之訴及假執行
    之聲請均駁回。被上訴人答辯聲明：上訴駁回。
四、被上訴人主張系爭房地係以買賣為原因，移轉登記為其所有
    ，現由被上訴人占有使用中等情，有系爭房地查詢資料在卷
    可稽(見原審卷第32-48頁)，亦為上訴人所不爭執，堪可採
    信。惟上訴人辯稱被上訴人與丙○○間買賣系爭房地屬通謀虛
    偽意思表示，且違反民法第1088條第2項規定，該買賣與移
    轉登記行為均屬無效，茲就爭點分別論述如下：
(一)系爭房地之買賣並非通謀虛偽：　
　　⒈按所謂通謀虛偽意思表示，乃指表意人與相對人互相故意
      為非真意之表示，即相對人不僅須知表意人非真意，並須
      就表意人非真意之表示相與為非真意之合意，始為相當。
      又通謀虛偽意思表示之行為係積極行為，非消極行為，故
      主張表意人與相對人間之法律行為係基於通謀虛偽意思表
      示者，依舉證責任分配原則，應由主張者就該積極事實負
      舉證責任，而非由他方就其法律行為非出於通謀虛偽意思
      表示乙事負舉證之責(最高法院109年度台上字第1773號判
      決參照)。 　
　　⒉上訴人主張系爭房地之交易價格與市價不符，故被上訴人
      與丙○○間買賣系爭房地，屬通謀虛偽，為無效云云，雖舉
      系爭房地之鑑價報告(見原審卷第135-181頁)為憑。惟證
      人即承辦本件買賣交易之代書陳慧慈證稱：伊係先認識仲
      介公司人員，該人本在仲介公司工作，但委請伊承辦本件
      時，伊不清楚該人是否仍在擔任仲介，係該仲介人員向伊
      表示有案件要成交；買方係由甲○○簽約，賣方則係丙○○簽
      約，乙○○並未到場，因乙○○未滿20歲，所以由丙○○代理，
      簽約當時有甲○○、丙○○跟介紹人阿發在場，簽約時，價金
      已為談妥，但不記得係何人告知伊價金；價金支付方式係
      開立支票交予伊，由伊存入履約金保證帳戶，本件買賣雙
      方並無直接交付價金，移轉登記則由被上訴人與伊前往地
      政機關辦理等語(見本院卷第192-193頁)。參以證人甲○○
      復證稱：系爭房地係住商不動產仲介人員介紹予伊，仲介
      告知伊系爭房地之位置及價格後，伊再轉介紹予被上訴人
      ，伊心想被上訴人或許有興趣或二人可共同投資，但伊後
      來覺得系爭房屋老舊，裝潢需花很多錢，所以決定不投資
      ；伊查過系爭房屋所處區域之實價登錄價格，當時所搜得
      之房屋皆為較新房屋，以投資角度而言，系爭房屋老舊，
      所需裝潢費高，所以賣便宜價格合理，因老舊公寓通常需
      將整間打掉，水電管線需要重新更換，所以屋況不重要，
      伊僅查看過系爭房屋外部；伊當初係與一位謝小姐議價，
      議價成功當日，伊係以自己名義與屋主簽約，之後伊再告
      知被上訴人價格，被上訴人表示其可購買，伊將之讓與被
      上訴人，所以系爭房地係直接移轉登記予被上訴人等語(
      見本院卷第138-140頁)，並有履保專戶收支明細表點交確
      認單在卷可憑(見原審卷第124頁)，堪認系爭房地係由甲○
      ○與丙○○議價訂約後，甲○○再將系爭房地之買賣債權債務
      關係讓與被上訴人，由被上訴人開立支票存入履約帳戶，
      再將系爭房地移轉登記予被上訴人，核為真實買賣交易。
      則上訴人抗辯被上訴人與丙○○間為通謀虛偽買賣云云，自
      無可取。至於上訴人主張系爭房地交易價格與鑑定報告之
      市價不符云云，惟系爭房地係逾41年以上老屋，有歐亞不
      動產估價師聯合事務所估價報告書可憑(見原審卷第150頁
      )，且交易條件為屋況未騰空，由買方即被上訴人自行處
      理，亦有履保專戶收支明細表點交確認單在卷可憑(見原
      審卷第124頁)，則系爭房地在第三人占有使用中，賣方無
      法點交之情形下，以低於市價行情出售實屬合理，此情在
      法院強制執行拍賣程序亦為常見，是上訴人執此情據以推
      論被上訴人與丙○○間屬通謀虛偽意思表示云云，實屬牽強
      ，無得為有利於上訴人之認定。　
(二)丙○○代理乙○○處分系爭房地，並無違反民法第1088條第2項
    規定：　　　
　　⒈按父母對於未成年子女之特有財產，依民法第1088條第2項
      但書之規定，非為子女之利益，不得處分之。次按處分與
      代理不同，處分係處分人以自己名義為之，代理則係代理
      人以本人名義為法律行為。而代理人於代理權限內，以本
      人名義所為之意思表示，直接對本人發生效力，民法第10
      3條第1項亦定有明文。又限制行為能力人為意思表示及受
      意思表示，依民法第77條之規定，固應得法定代理人之允
      許，惟法定代理人之允許，並非限制行為能力人所為法律
      行為之一部，不過為使其法律行為發生完全效力之法律上
      條件而已，核與同法第1088條第2項但書規定所限制之處
      分行為未盡相同。準此，未成年子女處分其特有財產，應
      適用民法第77條至第85條之相關規定。
    ⒉經查，系爭房地買賣之賣方係由丙○○代理斯時未成年之乙○
      ○簽訂契約，有買賣契約書可憑(見原審卷第121-122頁)，
      並經證人陳慧慈證述明確如前所述，堪認丙○○係以法定代
      理人身分代理乙○○處分系爭房地。雖上訴人主張系爭房地
      之價金係用以清償丙○○個人之債務，並非為未成年子女之
      利益為之，處分系爭房地之行為應屬無效云云，惟於107
      年8月17日丙○○代理簽訂買賣契約時，乙○○雖尚未成年，
      然業已年逾18歲(00年00月0日生，見本院卷第57頁)，已
      具有獨立充分表達自己意思之能力，復參諸系爭房地於10
      7年9月13日業已移轉登記予被上訴人(見原審卷第48頁)，
      上訴人嗣後另對丙○○、乙○○及被上訴人等人起訴請求確認
      系爭房地買賣關係不存在，乙○○於該案(原法院107年度訴
      字第1413號，現由本院以109年度上字第820號審理中，下
      稱另案)亦主張丙○○係代理乙○○處分系爭房地，有另案筆
      錄在卷可憑(見本院卷第305頁)，堪認出售系爭房地係乙○
      ○本人對其特有財產所為之處分，且無違反乙○○之利益。
(三)被上訴人承購系爭房地並無違反誠信原則，權利濫用之情：
    　　
　　上訴人主張被上訴人明知系爭房地於出售時，已為渠等占有
    使用中，卻仍低價承購，有違反誠信原則、權利濫用情形云
    云，惟丙○○代理乙○○出售系爭房地，係與甲○○議價締約，甲
    ○○並未查看過系爭房屋屋內現況已如前所述，堪認被上訴人
    應無可能知悉係由何人占有系爭房屋，更遑論知悉上訴人所
    主張渠等與丙○○、乙○○間成立不定期使用借貸法律關係之可
    能。雖系爭房地之買賣條件係約定由買方自行排除第三人占
    有，然此情於買賣實務上並無悖離常情，被上訴人衡量自行
    取回占有之成本，評估投資可行性後，同意購買系爭房屋，
    核屬正常交易行為，要與違反誠信原則、權利濫用無涉。上
    訴人主張被上訴人違反誠信原則、權利濫用云云，要無可取
    。
(四)綜上所述，足認係乙○○處分系爭房地，而由丙○○以法定代理
    人身分，代理乙○○與甲○○簽訂買賣契約，嗣甲○○再將買賣契
    約之債權債務關係讓與被上訴人，由被上訴人履行支付價金
    之義務，並登記為系爭房地之所有權人，前開買賣與移轉登
    記之行為均屬合法有效，被上訴人本於所有權人地位請求上
    訴人遷讓系爭房屋，即屬有據，應允准許。
(五)又按無法律上原因而受利益，致他人受損害者，應返還其利
    益；雖有法律上原因，而其後已不存在者，亦同，此為民法
    第179條所明定。查：
　　⒈按無權占有他人土地，可能獲得相當於租金之利益為社會
      通常之觀念，自得以對方所受之利益為度，做為請求返還
      之範圍(最高法院61年台上字第1695號判決先例參照)，無
      權占有他人之建物，亦同。上訴人無權占用系爭房屋，自
      屬無法律上之原因受有相當於租金之利益。被上訴人依民
      法第179條規定，請求上訴人返還不當得利，洵屬有理。
  　⒉經查，被上訴人主張系爭房屋之合理租金為每月1萬5,764 
      元，為上訴人所不爭執(見原審卷第247頁)，堪認無權占
      用系爭房屋獲得相當於租金之不當得利應為每月1萬5,764
      元。準此，被上訴人主張上訴人應給付⑴107年9月14日起
      至107年12月13日止，共3個月，相當於租金不當得利4萬7
      ,292元(計算式：15,764×3=47,292)，並加計自起訴狀繕
      本送達翌日即108年5月15日(見原審卷第50、51頁)起至清
      償日止按週年利率百分之5計算之利息；⑵自107年12月14
      日起至返還系爭房屋之日止，每月相當於租金之不當得利
      1萬5,764元為有理由，應予准許。　　
五、綜上所述，被上訴人依民法第767條第1項、第179條之規定
    ，請求上訴人將系爭房屋騰空遷讓，返還予被上訴人，及給
    付相當於租金之不當得利4萬7,292元及自108年5月15日起至
    清償日止按年息5%計算之利息，暨自107年12月14日起至返
    還系爭房屋之日止，按月給付1萬5,764元為有理由，應予准
    許。從而，原審就上開部分為上訴人敗訴之判決，經核並無
    不合，上訴論旨指摘原判決關此部分不當，求予廢棄改判，
    為無理由，應駁回其上訴。
六、本件事證已臻明確，兩造其餘之攻擊或防禦方法及所用之證
    據，經本院斟酌後，認為均不足以影響本判決之結果，爰不
    逐一論列，附此敘明。
七、據上論結，本件上訴為無理由，判決如主文。
中　　華　　民　　國　　110 　年　　6 　　月　　9 　　日
                    民事第五庭    
                        審判長法  官  賴劍毅
                              法  官  陳君鳳
                              法  官  楊雅清
正本係照原本作成。
不得上訴。
中　　華　　民　　國　　110 　年　　6 　　月　　9 　　日
　　　　　　　　　　　　    　書記官  陳惠娟